臺灣高雄地方法院刑事判決　　　　　　　96年度訴字第1702號
公　訴　人　臺灣高雄地方法院檢察署檢察官
被　　　告　戊○○
　　　　　　丙○○
上列被告因偽造文書等案件，經檢察官提起公訴（96年度偵字第
545 號），本院判決如下：
    主  文
戊○○、丙○○共同犯行使偽造文書私文書罪，各處有期徒刑玖
月，各減為有期徒刑肆月又壹拾伍日，如易科罰金，均以銀元參
佰元即新臺幣玖佰元折算壹日。偽造之「汽柴油散裝油品買賣合
約書」（戊○○、丙○○收執部分）、「汽柴油散裝油品買賣合
約書」（千越公司收執部分）上「三嘉交通股份有限公司」之印
文壹枚、「三嘉交通股份有限公司」之公司印章壹枚，均沒收。
    事  實
一、戊○○與丙○○係夫妻，戊○○為三嘉交通股份有限公司（
    下稱三嘉公司）之靠行貨車司機。詎戊○○與丙○○二人共
    同基於偽造文書之犯意聯絡，為圖得加油折讓之差價優惠，
    竟未經三嘉公司同意，而於民國94年11月11日前之某日，先
    以不詳方式偽刻三嘉公司之公司大章1 枚，並推由丙○○向
    千越加油站實業股份有限公司（下稱千越公司）訛稱其夫戊○○係三嘉公司之負責人，並願以三嘉公司之名義與之簽訂
    油品買賣合約。千越公司遂於94年11月11日授權其公司副理
    尤盛玄與戊○○、丙○○二人簽訂汽柴油散裝油品買賣契約
    ，並由丙○○將上開偽刻之三嘉公司印章蓋用於該合約書上
    ，雙方約定戊○○與丙○○所指定車號之車輛可至千越公司
    或其連鎖加油站加油，並有柴油每公升折讓新臺幣（下同）
    1 元之優惠，待當月月底再統一與千越公司結帳，該合約一
    式二份，其中一份由戊○○、丙○○收執，足生損害於三嘉
    公司與千越公司。戊○○、丙○○即自94年12月1 日起至同
    年12月19日止，夥同多位不知情之司機至千越公司所屬之路
    竹加油站加油多次，合計積欠之應付款項達280,062 元，嗣
    因無力償還，經與千越公司洽商和解後，仍僅支付30,000元
    ，其餘250,062 元均未能依約清償。嗣經千越公司函催三嘉
    公司清償上開油款，三嘉公司否認授權戊○○簽訂上開合約
    ，始查悉上情。
二、案經千越公司及三嘉公司訴由高雄市政府警察局小港分局報
    告臺灣高雄地方法院檢察署檢察官偵查起訴。
    理  由
一、本判決所引用據以認定被告戊○○、丙○○上開犯罪事實之
    各項證據，均於審理程序中詢問當事人關於證據能力之意見
    ，其均明示同意列為證據。本院於審判期日，並依各該證據
    不同之性質，依法定調查程序及法定調查方法，以交互詰問
    、提示或告以要旨、當庭勘驗等方式逐一調查，並使當事逐
    一表示意見，此外，本院查無任何法定證據取得禁止及證據
    使用禁止之情形，故認所引用各項證據資料，均具證據之適
    格，合先敘明。
二、被告戊○○並非三嘉公司負責人，惟其以三嘉公司負責人名
    義，於上揭時、地，由被告丙○○出面與千越公司簽訂油品
    買賣合約，並蓋用三嘉公司之公司大章於該合約書上等情，
    被告二人均不否認，惟其二人矢口否認有何偽造文書之犯行
    ，均辯稱：該合約書以被告戊○○為三嘉公司負責人名義簽
    訂，係千越公司之要求，而合約書上蓋用三嘉公司之公司大
    章，係在三嘉公司經會計丁○○同意交付而蓋用，並非私下
    偽刻云云。經查：
（一）上開被告戊○○並非三嘉公司負責人，卻以三嘉公司負責
      人名義，與被告丙○○共同與千越公司之簽訂油品買賣合
      約，其上並蓋用三嘉公司之公司大章，雙方約定合約上所
      指定車號之車輛可至千越公司或其連鎖加油站加油，並有
      柴油每公升折讓1 元之優惠，每月月底再統一與千越公司
      結帳等情，業經被告二人自陳無誤，核與證人即千越公司
      管理部經理林威志於警詢時證述之情節相符，並有上開油
      品買賣合約書、千越加油站路竹站簽帳客戶請款單及三嘉
      公司營利事業登記證在卷可憑，堪信此部分情節屬實。
（二）被告二人雖辯稱係經三嘉公司授權同意始簽訂上開合約，
      三嘉公司大章係三嘉公司會計丁○○提供云云，惟此情業
      經證人即三嘉公司負責人甲○○及丁○○到庭否認在卷，
      甲○○證稱並無授權戊○○與千越公司簽訂合約，丁○○
      則證稱公司大小章都放在負責人那邊，不會由其保管等語
      。衡以三嘉公司如欲與千越公司簽訂油品買賣合約，大可
      自己出面簽訂，何須另外授權被告戊○○簽訂？縱有此情
      ，亦無使被告戊○○具名為三嘉公司負責人之必要；而公
      司會計係負責業務單據及記帳等事務，使用公司大章或負
      責人印章之情形，固有可能，但必因個案需要而另向負責
      人說明後取用，用後歸還，除非家族企業或屬特值信賴之
      親信，當無由一般會計人員保管之理，否則徒增公司不可
      測之風險，自非營運之道。是被告二人辯稱係丁○○提供
      三嘉公司大章供其使用云云，尚非可信。
（三）再者，本院依被告聲請調取三嘉公司名下26輛汽車車籍資
      料、三嘉公司變更登記事項登記卡、臺灣土地銀行大社分
      行三嘉公司印鑑章等資料，經當庭勘驗其上有關三嘉公司
      公司大章與上開油品買賣合約書所蓋用之三嘉公司大章是
      否吻合，結果認：「對於高雄市監理處函覆之車籍資料影
      本，所蓋之印文與合約書、三嘉公司簽約之印文加以比對
      ，其中該函文所附第34頁（84年10月11日審查合格）、第
      35 頁 （84年11月20日審查合格）、第40頁（88年3 月25
      日審查合格）之異動登記書之三嘉公司印文字體與油品買
      賣合約書之印文字體相同（皆為楷書），其餘均不相同。
      惟上開監理處所檢附登記書之印文與油品買賣合約書之印
      文仍有下列幾處不同：一、「份」字之八相接，合約書之
      印文則無。二、「嘉、交」相接，合約書之印文則無。三
      、「公」字右邊一撇較短，合約書之印文則較長。四、「
      公、限」字分開，合約書之印文則相接」，有本院勘驗筆
      錄可稽（見本院卷第136-137 頁），顯見上開資料有關三
      嘉公司大章之印文，無一與被告二人所簽訂油品買賣合約
      書上之印文吻合者，益徵被告二人所辯不實。
（四）實則，本件案發之後，被告戊○○於警詢時已自陳「三嘉
      交通股份有限公司的印章是會計丁○○叫我們去刻的，當
      時我老婆在電話中談論要使用三嘉公司的印章，會計丁○○叫我們去刻印並使用」、「會計丁○○有拿『三嘉交通
      股份有限公司』印章給我們看，我就照會計丁○○所拿來
      的印章刻了一枚向千越加油站簽訂油品合約書，會計丁○○並叫我不要亂使用」、「當時我與我太太丙○○一同前
      往與千越加油站簽訂合約，負責人為我本人，聯絡人為我
      太太丙○○」等語（見警卷第4-6 頁）；於偵查中始改稱
      「這些事情（告訴人告訴內容）都是我太太在處理的，是
      我太太向會計丁○○說，並經過劉女同意才拿去跟千越公
      司簽約，簽約是我太太丙○○去處理的」、「三嘉公司的
      印章是去年11月我太太丙○○去三嘉公司向丁○○拿的」
      等語（見偵查卷第19-24 頁）；本院審理時則稱合約是拿
      到三嘉公司蓋用其公司大章等語，所述情節由自刻印章蓋
      用、到取回蓋用以至持合約前往三嘉公司蓋印，顯然避重
      就輕。衡情如無自行刻印之情節，當不致於為此不利於己
      之陳述，是被告戊○○前後歷次供述不一，應以第一次警
      詢所述較為可信。
（五）綜上，被告二人基於偽造文書之犯意聯絡，先盜刻三嘉公
      司之公司大章，並且未經三嘉公司同意，由被告戊○○偽
      為三嘉公司負責人，並蓋用上開盜刻之印章於油品買賣合
      約書上等情，事證已臻明確，二人犯行，均堪以認定。
三、核被告二人所為，均係犯刑法第216 條、第210 條行使偽造
    私文書罪。被告二人就本件犯行有犯意之聯絡及行為之分擔
    ，均為共同正犯。其等偽刻印章係偽造私文書之部分行為，
    偽造私文書後復持以行使，偽造之低度行為為行使之高度行
    為所吸收，均不另論罪。公訴意旨雖認被告二人另涉犯刑法
    第339 條第1 項之詐欺取財罪嫌，惟被告戊○○本身為三嘉
    公司靠行貨車司機，其雖偽刻三嘉公司大章並與千越公司簽
    訂油品買賣契約，但係自己具名偽為三嘉公司負責人，且依
    該油品買賣契約內容，被告係取得柴油每公升折讓1 元之優
    惠，而得利用該契約加油之車輛，尚包括其他指定車號之靠
    行司機，該其他司機依約加油，並無證據證明利益係歸被告
    所得，起訴書亦載明該其他司機並不知情，則被告辛苦施詐
    行騙，若無明顯利得，豈非為人作嫁？加以本件事發後被告
    尚與千越公司商談達成和解，並支付30,000元給千越公司，
    有催收帳務管理表1 紙附卷可證（見偵查卷第10頁），乃嗣
    後無力支付而遭提告，綜上各情，尚難認被告自始具有詐欺
    取財之犯意。準此，被告二人此部分犯罪事實應屬不能證明
    ，本應為被告二人無罪之諭知，惟公訴意旨認此部分犯行如
    果成立，與上開行使偽造私文書之犯行有修正前刑法第55條
    牽連犯裁判上一罪之關係，故不另為無罪之諭知，併此敘明
    。審酌被告二人為圖小利，竟偽刻三嘉公司印章，且未經授
    權，以三嘉公司負責人名義，與千越公司簽訂油品買賣契約
    ，足生損害於三嘉公司與千越公司，雖事後與千越公司達成
    和解，然給付30,000元後，尚有餘款20餘萬元未能賠償，且
    犯罪後飾詞卸責，態度非佳；惟考量被告戊○○10年間無科
    刑紀錄，被告丙○○無犯罪前科，此有臺灣高等法院被告前
    案紀錄表在卷可稽，素行容非不良，及犯罪動機係圖油價折
    讓之小利，雖不能全數賠償千越公司損失，仍盡力達成和解
    ，並非有意逃避，犯罪情節非重等一切情狀，量處如主文所
    示之刑。被告二人偽造之油品買賣合約書，其中自己收執之
    一份為被告二人犯罪所用之物，應依刑法第38條第1 項第2
    款規定宣告沒收；另一份合約書已交由千越公司留存，非被
    告所有之物，尚不得沒收，惟其上蓋用偽造之三嘉公司大章
    印文一枚，不問屬於犯人與否，仍應依刑法第219 條之規定
    宣告沒收，至於偽刻「三嘉交通股份有限公司」之印章雖未
    扣案，但無證據證明業已滅失，亦併依同條規定宣告沒收。
四、又被告二人犯罪後，中華民國九十六年罪犯減刑條例業於96
    年6 月15日修正公布，並自同年7 月16日起施行。本件其等
    犯罪時間係在96年4 月24日減刑基準日之前，且所犯之罪核
    與該條例第2 條第1 項之規定相符，復無同條例第3 條限制
    減刑之除外情形，爰依該條例第2 條第1 項第3 款規定，減
    其上開宣告刑期二分之一。並因被告二人犯罪時間係在95年
    7 月1 日刑法修正施行之前，而減刑為國家基於刑事及獄政
    所為之政策考量，故減刑後仍適用行為時之法律。是本件即
    應依修正前刑法第41條第1 項前段及修正前罰金罰鍰提高標
    準條例第2 條前段（現已刪除）之規定，諭知如主文所示易
    科罰金之折算標準，而非屬比較新舊法之問題，附此敘明。
據上論斷，應依刑事訴訟法第299 條第1 項前段、刑法第28條、
第216 、第210 條、第219 條、第38條第1 項第2 款、修正前第
41 條 第1 項前段，95年7 月1 日修正前罰金罰鍰提高標準條例
第2條 ，中華民國九十六年罪犯減刑條例第2 條第1 項第3 款、
第7條 、第9 條，判決如主文。
本案經檢察官乙○○到庭執行職務。
中　　華　　民　　國　　96　　年　　8 　　月　　8 　　日
            鳳山刑事第二庭  審判長法  官  黃建榮
                                  法  官  洪珮婷
                                  法  官  李嘉益
以上正本證明與原本無異。
如不服本判決應於收受本判決後10日內向本院提出上訴書狀，並
應敘述具體理由，如未敘述上訴理由者，應於上訴期間屆滿後20
日內補提理由書狀於本院（均須按他造當事人之人數附繕本）「
切勿逕送上級法院」。
中　　華　　民　　國　　96　　年　　8 　　月　　8 　　日
　　　　　　　　　　　　　　　　　書記官  郭南宏
附錄本案論罪法條：
中華民國刑法第210條
（偽造變造私文書罪）
偽造、變造私文書，足以生損害於公眾或他人者，處5年以下有
期徒刑。
中華民國刑法第216條
（行使偽造變造或登載不實之文書罪）
行使第210條至第215條之文書者，依偽造、變造文書或登載不實
事項或使登載不實事項之規定處斷。
